---
title: "Fazendo Gráficos"
format: html
---

A visualização de dados é uma etapa fundamental em projetos de pesquisa, permitindo identificar tendências, padrões e possíveis inconsistências nos dados coletados. No ambiente R, a elaboração de gráficos é facilitada por ferramentas como o pacote `ggplot2` ou funções nativas simples, como `plot()`, `hist()`, `barplot()` e `boxplot()`, que oferecem recursos flexíveis e de alta qualidade para a criação de gráficos personalizados. Por meio deles, dados complexos podem ser apresentados de forma clara e acessível, auxiliando na interpretação dos resultados e na comunicação científica de maneira eficaz e visualmente atrativa.

### Plotando gráfico com conjunto de dados survey_b

O `ggplot2` é uma ferramenta essencial no R para visualização de dados, facilitando o entendimento e a comunicação de resultados em análises científicas, estatísticas e de projetos de forma clara e visualmente agradável. Ele faz parte do `tidyverse` e é baseado no conceito de “Grammar of Graphics” (Gramática dos Gráficos), onde você constrói gráficos por camadas, tornando-os flexíveis para análises e apresentações.

Nesta aba trabalharemos diferentes gráficos no conjunto de dados manipulados na aba anterior.

```{r}
#| include: false

library(gsheet)
dados_nuvem <- gsheet2tbl("https://docs.google.com/spreadsheets/d/1bq2N19DcZdtax2fQW9OHSGMR0X2__Z9T/edit?gid=465348652#gid=465348652")

dados_mg <- gsheet2tbl("https://docs.google.com/spreadsheets/d/1bq2N19DcZdtax2fQW9OHSGMR0X2__Z9T/edit?gid=983033137#gid=983033137")

dados_survey <- gsheet2tbl("https://docs.google.com/spreadsheets/d/1bq2N19DcZdtax2fQW9OHSGMR0X2__Z9T/edit?gid=1118819738#gid=1118819738")

library(dplyr)
dados_survey |>
  group_by(species) |>
  count()

dados_survey |>
  group_by(residue) |>
  count()

dados_survey |>
  group_by(state, residue) |>
  count()

RS <- dados_survey |>
  filter(state== "RS")

PR <- dados_survey |>
  filter(state== "PR")

combinado <- rbind(RS, PR)

survey_b <- dados_survey |>
  select(year, state, species)

survey_b <- dados_survey |>
  dplyr:: select(year, state, species)

survey_2009 <- dados_survey |>
  select(year, state, species) |>
  filter(year== 2009)

survey_2010 <- dados_survey |>
  select(year, state, species) |>
  filter(year== 2010)

survey_2011 <- dados_survey |>
  select(year, state, species) |>
  filter(year== 2011)

library(janitor)
survey_b |>
  tabyl(state, species)

library(janitor)
survey_b |>
  tabyl(species, year)

```

#### Gráfico de barras empilhadas

```{r}
library(ggplot2)
survey_b |>
  group_by(year, species) |>
  count() |>
  ggplot(aes(year, n, fill = species)) +
  geom_col() +
  scale_fill_manual(values = c("purple", "yellow")) 
```

### Outros tipos de gráficos

#### Gráfico de Dispersão

Útil para visualizar a **relação entre duas variáveis numéricas**, como severidade e dias molhados.

```{r}
#| message: false
#| warning: false
# Dados simulados
dados_disp <- tibble(
  dias_molhados = c(5, 10, 15, 20, 25, 30),
  severidade = c(2, 15, 28, 50, 70, 85)
)

ggplot(dados_disp, aes(x = dias_molhados, y = severidade)) +
  geom_point(size = 4, color = "darkgreen") +
  geom_smooth(method = "lm", se = FALSE, color = "blue") +
  theme_minimal(base_size = 14) +
  labs(
    title = "Relação entre dias molhados e severidade",
    x = "Dias molhados",
    y = "Severidade (%)"
  )

```

#### Gráfico de Linha

Útil para mostrar **evolução temporal da severidade** ou outro parâmetro ao longo dos dias.

```{r}
# Dados simulados
dados_linha <- tibble(
  dias = c(0, 5, 10, 15, 20, 25, 30),
  severidade = c(0, 5, 20, 40, 60, 75, 90)
)

ggplot(dados_linha, aes(x = dias, y = severidade)) +
  geom_line(linewidth = 2, color = "blue") +
  geom_point(size = 4, color = "black") +
  theme_classic(base_size = 14) +
  labs(
    title = "Progressão da severidade ao longo dos dias",
    x = "Dias após o plantio",
    y = "Severidade (%)"
  )
```

#### Boxplot

Útil para **comparar a distribuição da severidade entre diferentes substratos ou tratamentos**, visualizando mediana, quartis e outliers.

```{r}
# Dados simulados
set.seed(42)
dados_boxplot <- tibble(
  substrato = rep(c("Pinus", "Eucalipto", "Acácia"), each = 15),
  severidade = c(rnorm(15, 40, 10), rnorm(15, 60, 15), rnorm(15, 30, 5))
)

# Gráfico boxplot
ggplot(dados_boxplot, aes(x = substrato, y = severidade, fill = substrato)) +
  geom_boxplot() +
  theme_classic(base_size = 14) +
  labs(
    title = "Distribuição da severidade por substrato",
    x = "Substrato",
    y = "Severidade (%)"
  ) +
  scale_fill_brewer(palette = "Set2")

```

A elaboração de gráficos no R é uma ferramenta essencial para a análise e interpretação de dados em pesquisas científicas. Eles permitem visualizar padrões, comparações e tendências de forma intuitiva, auxiliando na tomada de decisões e na comunicação clara dos resultados. Além disso, o uso de pacotes como `ggplot2` possibilita a construção de gráficos de alta qualidade, personalizáveis e adequados para relatórios técnicos e apresentações acadêmicas. Assim, os gráficos transformam dados brutos em informações visuais compreensíveis, fortalecendo a análise estatística e contribuindo para conclusões mais precisas nos estudos.
