---
title: "Teste de Krustal-Wallis"
format: html
---

O teste de Kruskal-Wallis é um teste estatístico **não paramétrico** utilizado para comparar três ou mais grupos independentes, avaliando se existem diferenças significativas entre as medianas dos grupos. Ele é uma alternativa à ANOVA quando a suposição de normalidade ou homogeneidade de variâncias não é atendida. O teste utiliza os postos (ranks) dos dados em vez dos próprios valores, sendo mais robusto a dados assimétricos ou com outliers. Um valor-p menor que 0,05 indica que há pelo menos um grupo que difere significativamente dos outros, mas o teste não identifica diretamente quais grupos são diferentes, sendo necessário realizar comparações post-hoc, como o teste de Dunn, para identificar onde estão essas diferenças.

Exemplo:

```{r}
#| include: false
library(ggplot2)
library(dplyr)
library(rstatix)
library(emmeans)
library(multcomp)
library(multcompView)

insetos <- InsectSprays

# Visualização inicial
insetos |>
  ggplot(aes(x = spray, y = count)) +
  geom_boxplot(outlier.color = NA) +
  geom_jitter(width = 0.1)

# Verificação de premissas para ANOVA
bartlett.test(count ~ spray, data = insetos)

m2 <- lm(count ~ spray, data = insetos)
hist(residuals(m2))
shapiro.test(residuals(m2))
qqnorm(residuals(m2))
qqline(residuals(m2))

# Cria coluna de ranks corretamente
insetos <- insetos |>
  mutate(rank_count = rank(count + 0.1))

# ANOVA sobre ranks
m3 <- lm(rank_count ~ spray, data = insetos)
hist(residuals(m3))
shapiro_test(residuals(m3))
qqnorm(residuals(m3))
qqline(residuals(m3))
anova(m3)

# Comparação de médias dos ranks entre grupos
m33 <- emmeans(m3, ~ spray)
cld(m33)
plot(m33)
```

```{r}
kruskal.test(count ~ spray, data = insetos)
```

-   Qui-quadrado = 54.691 com 5 graus de liberdade

-   p-valor = 1.511e-10 (ou \< 0.001)

-   Como o p-valor é menor que 0.05, podemos rejeitar a hipótese nula de que todos os grupos possuem a mesma mediana. Isso indica que:

**Há diferenças estatisticamente significativas entre pelo menos dois tipos de inseticidas em relação ao número de insetos mortos.**
