---
title: "Construção de Mapas"
format: html
---

A construção de mapas no R é uma ferramenta poderosa para a visualização e análise espacial de dados. Utilizada em diversas áreas como geografia, ecologia, saúde pública e ciências agrárias, essa prática permite representar informações georreferenciadas de forma clara e interpretável. Com o auxílio de pacotes como sf (Simple Features), ggplot2, tmap e leaflet, é possível criar desde mapas simples com pontos e polígonos até mapas temáticos e interativos. O pacote sf possibilita o trabalho com dados vetoriais (como limites municipais, localização de amostras ou redes hidrográficas), enquanto ggplot2 permite estilizar os mapas com a mesma gramática de gráficos amplamente usada no R. Para mapas interativos, o pacote leaflet é uma excelente opção, facilitando a navegação, zoom e interações com o usuário. Já o tmap é voltado para a criação de mapas temáticos, como distribuição de espécies, indicadores socioeconômicos ou zonas agroecológicas. A construção de mapas geralmente segue um fluxo que inclui a importação de dados espaciais (arquivos .shp, .geojson, .kml, entre outros), o processamento ou filtragem desses dados (como seleção de áreas ou conversão de projeções), e por fim, a visualização gráfica. Além disso, é possível combinar dados espaciais com dados tabulares (como planilhas do Excel) para enriquecer os mapas com variáveis quantitativas e qualitativas.

```{r}
#| message: false
#| warning: false

library(gsheet)
cr <- gsheet2tbl("https://docs.google.com/spreadsheets/d/1bq2N19DcZdtax2fQW9OHSGMR0X2__Z9T/edit?gid=1871397229#gid=1871397229")
```

Função `datatable()` do pacote \[DT\] para a visualização dos dados

```{r}
library(DT)
datatable(cr)
```

O pacote `rnaturalearthhires` é instalado via GitHub para obter fronteiras de países com mais detalhe.

`sf` cria um objeto geográfico com os limites dos estados (ou províncias) da Etiópia.

```{r}
#| message: false
#| warning: false

library(tidyverse)

cr |> 
  ggplot(aes(lon, lat)) +
  geom_point()


library(rnaturalearth)
library(rnaturalearthhires)

remotes::install_github("ropensci/rnaturalearthhires")
ETH <- ne_states(country = "Ethiopia",
                 returnclass = "sf")

```

**Construção do mapa**

```{r}
#| message: false
#| warning: false

library(tidyverse)
library(ggspatial)
ETH|>
  ggplot()+
  geom_sf(fill = "white") + 
  geom_point(data=cr,aes(lon,lat, color=inc))+ 
  scale_color_viridis_c()+ 
  theme_minimal() + 
  annotation_scale(location = "tl") + 
  annotation_north_arrow(location = "br", which_north= "true")+ 
  labs(title= "Ferrugem do Café na Etiópia", x="Longitude", y="Latitude", subtitle= "Levantamento em fazendas", caption= "Fonte: Betim et al. (2025)", Color = "Incidência(%)")

ggsave("mapa_ethiopia.png", bg = "white", width = 10)

```
