---
title: "Pacotes"
format: html
---

## Pacote`Dplyr`

O dplyr é um pacote do R voltado para manipulação e transformação de dados de forma rápida, clara e intuitiva. Ele faz parte do tidyverse, o conjunto de pacotes para ciência de dados no R. Seu principal objetivo é facilitar o trabalho com data frames, permitindo filtrar, selecionar, agrupar, ordenar, resumir e transformar dados de maneira organizada.

### Principais funções:

**`filter()`** – Seleciona **linhas** com base em condições.

**`select()`** – Seleciona **colunas** específicas.

**`mutate()`** – Cria **novas colunas** ou transforma colunas existentes.

**`arrange()`** – Ordena as linhas por uma ou mais colunas.

**`summarise()`** – Resume os dados, gerando estatísticas (média, soma, etc).

**`group_by()`** – Agrupa os dados por categorias para realizar resumos em cada grupo.

### Trabalhando em um conjunto de dados

Carregar o pacote

```{r}
#| message: false
#| warning: false
library(dplyr)
```

Importar dados

```{r}
library(gsheet)
dados_nuvem <- gsheet2tbl("https://docs.google.com/spreadsheets/d/1bq2N19DcZdtax2fQW9OHSGMR0X2__Z9T/edit?gid=465348652#gid=465348652")

dados_mg <- gsheet2tbl("https://docs.google.com/spreadsheets/d/1bq2N19DcZdtax2fQW9OHSGMR0X2__Z9T/edit?gid=983033137#gid=983033137")

dados_survey <- gsheet2tbl("https://docs.google.com/spreadsheets/d/1bq2N19DcZdtax2fQW9OHSGMR0X2__Z9T/edit?gid=1118819738#gid=1118819738")

```

Manipulação

```{r}
dados_survey |>
  group_by(species) |>
  count() #Conta quantas observações existem em dados_survey para cada species.

dados_survey |>
  group_by(residue) |>
  count() #Conta quantas observações existem para cada tipo de residue.

dados_survey |>
  group_by(state, residue) |>
  count() #Conta o número de observações para cada combinação de state e residue.

RS <- dados_survey |>
  filter(state== "RS")

PR <- dados_survey |>
  filter(state== "PR") #filtrando dados por estado criando dois data frames

combinado <- rbind(RS, PR) #Combina os dois em um único data frame.

survey_b <- dados_survey |>
  select(year, state, species) #Cria survey_b contendo apenas as colunas year, state e species.

survey_2009 <- dados_survey |>
  select(year, state, species) |>
  filter(year== 2009)

survey_2010 <- dados_survey |>
  select(year, state, species) |>
  filter(year== 2010)

survey_2011 <- dados_survey |>
  select(year, state, species) |>
  filter(year== 2011) #Filtra dados por ano
```

## Pacote `janitor`

O pacote é utilizado para limpeza e organização de dados, focado em deixar nomes de colunas limpos e consistentes; gerar tabelas de contingência prontas para relatórios; facilitar detecção de valores duplicados ou ausentes. Ele é extremamente útil em análises exploratórias, relatórios e pré-processamento de dados, tornando o fluxo de trabalho mais limpo e rápido.

### Principais funções:

**`clean_names()` -** Limpa os nomes das colunas, transformando-os em nomes minúsculos e separados por `_`, removendo espaços e caracteres especiais.

**`tabyl()`**- Cria **tabelas de frequência (contingência)** de forma rápida.

**`adorn_*`**-Funções para **adicionar percentuais, totais de linha/coluna e formatação** em tabelas geradas por `tabyl()`:

-   `adorn_totals()` – adiciona totais.

-   `adorn_percentages()` – adiciona percentuais.

-   `adorn_rounding()` – arredonda valores.

```{r}
#| message: false
#| warning: false
library(janitor)

survey_b |> tabyl(state, species) #Gera uma tabela cruzada mostrando quantas observações existem de cada species por state.

survey_b |> tabyl(species, year) #Gera uma tabela cruzada mostrando quantas observações existem de cada species por year.

```

## Pacote `tidyr`

É um pacote do tidyverse que fornece ferramentas para arrumar (tidy) dados no R, deixando-os em um formato limpo e organizado, o que facilita análises e visualizações.

### Principais funções:

`pivot_longer()` - transforma colunas em linhas. Útil para converter formato largo ➔ formato longo.

`pivot_wider()` - Transforma linhas em colunas. Útil para converter formato longo ➔ formato largo.

`separate()` - Separa uma coluna em múltiplas colunas, com base em um separador.

`unite()` - Combina múltiplas colunas em uma única coluna.

```{r}
library(tidyr)
```

```{r}
#| include: false
library(gsheet)
library(ggplot2)
library(tidyr)
library(dplyr)
library(report)
library(rstatix)
library(ggpubr)

# Importação dos dados do Google Sheets
dat_mg <- gsheet2tbl("https://docs.google.com/spreadsheets/d/1bq2N19DcZdtax2fQW9OHSGMR0X2__Z9T/edit?gid=983033137#gid=983033137")

# Visualização dos dados com gráfico de dispersão
 ggplot(dat_mg, aes(trat, comp)) +
  geom_jitter(width = 0.1) +
  theme_minimal()
```

```{r}
# Transformação para formato largo usando pivot_wider
dat_mg2 <- dat_mg %>%
  pivot_wider(names_from = "trat", values_from = "comp") %>%
  select(-rep) # Remove coluna 'rep' se presente

# Visualização das colunas, estrutura e primeiras linhas
names(dat_mg2)
glimpse(dat_mg2)
head(dat_mg2)

#glimpse() para ver tipos de dados + primeiros valores por coluna (estrutura).
#head() para ver as primeiras linhas dos dados (conteúdo).
```
