---
title: "ANOVA"
format: html
---

ANOVA (Análise de Variância) é um teste estatístico utilizado para comparar as médias de três ou mais grupos e identificar se existe diferença significativa entre eles. Enquanto o teste t compara apenas dois grupos, a ANOVA permite avaliar múltiplos grupos simultaneamente, analisando a variabilidade total dos dados em variabilidade intra-grupos (dentro de cada grupo) e inter-grupos (entre as médias dos grupos). Se a variabilidade entre os grupos for significativamente maior do que a variabilidade dentro dos grupos, podemos concluir que pelo menos um dos grupos possui média diferente. Caso o valor de p obtido na ANOVA seja menor que 0,05, indica diferença significativa, sendo necessário realizar testes pós-hoc (como Tukey ou Dunnett) para identificar quais grupos diferem entre si. A ANOVA é amplamente utilizada em experimentos agrícolas, biológicos e clínicos por ser eficiente na análise de dados de múltiplos tratamentos.

Exemplo:

```{r}
#| include: false
library(car)
library(gsheet)
library(dplyr)
library(ggplot2) # 
micelial <- gsheet2tbl("https://docs.google.com/spreadsheets/d/1bq2N19DcZdtax2fQW9OHSGMR0X2__Z9T/edit?gid=959387827#gid=959387827")

micelial %>%
  ggplot(aes(x = especie, y = tcm)) +
  geom_boxplot(outlier.color = NA) +
  geom_jitter(width = 0.1)

```

```{r}
anova1 <- aov(tcm ~ especie, data = micelial)
anova2 <- lm(tcm ~ especie, data = micelial)
 
anova(anova1)
anova(anova2)

```

-   `aov()` é função direta para ANOVA.

-   `lm()` ajusta um modelo linear, e `anova()` pode ser usada para obter a tabela ANOVA do modelo linear.

-   `Df` (graus de liberdade).

-   `Sum Sq` (soma de quadrados).

-    `Mean Sq` (média dos quadrados).

-    `F value` (estatística F).

-    `Pr(>F)` (valor-p).

-    Se `p < 0.05`, indica que pelo menos uma espécie tem taxa de crescimento diferente das outras.

Nesse caso há diferença estatística significativa entre as médias de crescimento micelial das espécies avaliadas (`p < 0.001`). Isso indica que pelo menos uma das espécies apresenta taxa de crescimento significativamente diferente das demais.

A partir da ANOVA testa-se se os resíduos são normais e homogeneidade das variâncias(`shapiro.test` e `hist`).

#### Verificação das premissas da ANOVA

```{r}
hist(residuals(anova1))
shapiro.test(residuals(anova1))
```

-   Os resíduos do modelo ANOVA seguem distribuição normal.

-   A premissa de normalidade para a ANOVA foi atendida, permitindo confiar nos resultados do teste F.
