---
title: "Teste de Normalidade e Homogeneidade"
format: html
---

Antes de realizar análises estatísticas, é importante verificar se os dados atendem a certas premissas para garantir resultados confiáveis. Entre essas premissas estão a normalidade e a homogeneidade de variâncias. O teste de normalidade verifica se os dados seguem uma distribuição normal, sendo esta uma suposição necessária em muitos testes paramétricos, como o teste t. Para avaliar a normalidade, podem ser utilizados testes como Shapiro-Wilk e Anderson-Darling além da inspecção visual por histogramas e gráficos Q-Q plot. Outro aspecto importante é verificar a homogeneidade de variâncias, que consiste em avaliar se os grupos possuem variâncias semelhantes. Essa condição é essencial para o uso correto do teste t padrão. Se as variâncias forem diferentes entre os grupos, pode-se utilizar o teste t de Welch, que é apropriado para situações com variâncias heterogêneas. Para verificar a homogeneidade de variâncias, é comum utilizar o teste de Levene, que é robusto mesmo quando os dados não seguem uma distribuição normal, e o teste de Bartlett, que é indicado quando os dados são normalmente distribuídos. Visualizações como boxplots também ajudam a identificar diferenças nas variâncias entre os grupos.

Realizar os testes de normalidade e homogeneidade de variâncias antes de prosseguir com análises estatísticas garante a confiabilidade das conclusões e evita interpretações equivocadas dos dados analisados.

```{r}
#| message: false
#| warning: false
library(car) # Funções de análise estatística avançadas (ANOVA, testes de homogeneidade).
```

### Shapiro-Wilk

Testa normalidade dos dados.

```{r}
#| include: false
library(gsheet)
library(ggplot2)
library(tidyr)
library(dplyr)
library(report)
library(rstatix)
library(ggpubr)

# Importação dos dados do Google Sheets
dat_mg <- gsheet2tbl("https://docs.google.com/spreadsheets/d/1bq2N19DcZdtax2fQW9OHSGMR0X2__Z9T/edit?gid=983033137#gid=983033137")

# Visualização dos dados com gráfico de dispersão
 ggplot(dat_mg, aes(trat, comp)) +
  geom_jitter(width = 0.1) +
  theme_minimal()

# Transformação para formato largo usando pivot_wider
dat_mg2 <- dat_mg %>%
  pivot_wider(names_from = "trat", values_from = "comp") %>%
  select(-rep) # Remove coluna 'rep' se presente

# Visualização das colunas, estrutura e primeiras linhas
names(dat_mg2)
glimpse(dat_mg2)
head(dat_mg2)

# Teste t entre os grupos control e Mg2
attach(dat_mg2)
t_test_results <- t.test(control, Mg2, var.equal = FALSE)
detach(dat_mg2)

# Relatório interpretativo
test_report <- report(t_test_results)
print(test_report)
```

```{r}
shapiro.test(dat_mg2$Mg2)

```

-   p-value = 0.9146 → muito maior que 0.05

-   Não rejeitamos H₀, ou seja, os dados de `Mg2` podem ser considerados normalmente distribuídos.

```{r}
shapiro.test(dat_mg2$control)
```

-   p-value = 0.5404 → também maior que 0.05

-   Os dados de `control` também seguem uma distribuição normal.

### Histogramas

Visualização da distribuição.

```{r}
hist(dat_mg2$Mg2, main = "Histograma de Mg2", xlab = "Valores de comp")
hist(dat_mg2$control, main = "Histograma de Controle", xlab = "Valores de comp")
```

### Gráficos Q-Q plot

Gráfico Q-Q (quantil-quantil) dos resíduos, que ajuda a visualizar se eles seguem uma distribuição normal.

```{r}
#| include: false
library(ggplot2)
library(dplyr)
library(rstatix)
library(emmeans)
library(multcomp)
library(multcompView)

insetos <- InsectSprays

# Visualização inicial
insetos |>
  ggplot(aes(x = spray, y = count)) +
  geom_boxplot(outlier.color = NA) +
  geom_jitter(width = 0.1)

# Verificação de premissas para ANOVA
bartlett.test(count ~ spray, data = insetos)

m2 <- lm(count ~ spray, data = insetos)
hist(residuals(m2))
shapiro.test(residuals(m2))
```

```{r}
qqnorm(residuals(m2))
qqline(residuals(m2))
```

### Teste F

Testar a homogeneidade de variânciascoms de **dois grupos** apenas.

```{r}
var.test(dat_mg2$Mg2, dat_mg2$control)
```

-    Esses testes verificam **as premissas do teste t**.

### Teste de Barttlet

Também testa a homogeneidade de variâncias de **dois ou mais grupos**.

```{r}
#| include: false
library(ggplot2)
library(dplyr)
library(rstatix)
library(emmeans)
library(multcomp)
library(multcompView)

insetos <- InsectSprays

# Visualização inicial
insetos |>
  ggplot(aes(x = spray, y = count)) +
  geom_boxplot(outlier.color = NA) +
  geom_jitter(width = 0.1)

```

```{r}
bartlett.test(count ~ spray, data = insetos)
```

-   Bartlett’s K-squared = 25.96: é o valor estatístico do teste.

-   df = 5: são os graus de liberdade (número de grupos − 1, no caso, 6 sprays).

-   p-value = 9.085e-05 (ou 0.00009085): é muito menor que 0.05.

**p-valor é muito pequeno**, **rejeitamos a hipótese nula (H₀)**. **Isso significa que as variâncias entre os grupos são significativamente diferentes.**
